臺灣臺北地方法院民事判決　　　　　　 95年度家訴字第191號
原　　　告　甲○○
代　理　人　王如玄律師
　　　　　　莊喬汝律師
被　　　告　丙○○
　　　　　　乙○○
訴訟代理人　曾國龍律師
上列當事人間請求確認婚姻關係存在等事件，本院於民國96年4
月26日言詞辯論終結，本院判決如下：
    主  文
確認原告與被告丙○○間之婚姻關係存在。
確認被告丙○○與被告乙○○間之婚姻無效。
訴訟費用由被告負擔。
    理  由
一、原告主張與被告丙○○於民國80年5 月10日結婚，嗣因發生
    爭執，雙方遂於92年7 月24日簽立離婚協議書（以下簡稱系
    爭離婚協議書），並辦妥離婚登記。嗣後被告丙○○與被告
    乙○○於94年12月23日在士林地方法院公證結婚之事實，業
    經原告提出兩願離婚協議書及戶籍謄本；被告提出公證結婚
    證書等件為證，且為兩造所不爭執，堪認為真實。
二、原告主張：（一）原告與被告丙○○於92年7 月24日簽訂系
    爭離婚協議書時，因需有二名以上之證人，在場親見親聞離
    婚當事人之確有離婚真意，始為合法，而系爭離婚協議書之
    見證人，係由原告同事邱雯華、黃映鳳擔任，該二人未曾親
    見親聞雙方離婚意思合致之時，即簽名於系爭離婚協議書上
    證人欄，此與民法1050條規定「兩願離婚，應以書面為之，
    有二人以上證人之簽名，並應向戶政機關為離婚之登記。」
    之法定要件不合，本件協議離婚應屬無效，請求確認原告與
    被告丙○○間之婚姻關係仍然存在。（二）原告與被告丙○
    ○間之婚姻關係既然存在，則被告二人於94年12月23日之公
    證結婚，違反民法第985 條、第988 條之規定，為重婚，應
    屬無效，爰併請求確認被告間之結婚無效等語。
三、被告抗辯：系爭離婚協議書上之證人邱雯華、黃映鳳都是原
    告之同事，後來雙方還有一份補充協議書，也是該二名證人
    簽名，足見二名證人應該知道有原告與被告丙○○均有離婚
    意思，符合民法第1050條規定之方式云云，請求駁回原告之
    訴。
四、本院判斷
（一）按兩願離婚，應以書面為之，並應有二人以上證人之簽名
      ，及向戶政機關為離婚之登記，此為民法第1050條所規定
      之方式，夫妻間雖有離婚之合意，如未依此方式為之，依
      民法第73條之規定自屬無效（參見最高法院28年度上字第
      1306號）。
（二）經查有關原告與被告丙○○協議離婚書上證人簽名見證之
      經過情形為：緣原告為海峽交流基金會（以下簡稱海基會
      ）職員，九十二年七月某日，原告正常上班，被告於中午
      駕車到海基會，停車在路邊等候同在海基會工作之同學劉
      孝麟簽名見證離婚，但是等了半個鐘頭，劉孝麟沒有來，
      原告乃持該離婚協議書到海基會辦公大樓第16樓請其他同
      事簽名見證，因當時是午休時間，其他同事都在休息，只
      有資料室不能關門休息，原告就請資料室同事即證人邱雯
      華幫忙簽名，適值另一證人黃映鳳經過資料室門口，原告
      就把證人黃映鳳叫進來，一同幫忙簽名見證本件離婚。此
      經原告陳述綦詳，且核與證人邱雯華、黃映鳳到庭證述情
      節相符（見本件96年4 月12日筆錄），復為被告所不爭執
      ，堪認為真實。是證人邱雯華、黃映鳳簽名見證離婚當時
      ，只有原告一人在場，被告不在現場，堪以認定。
（三）應進一步審究者為，二名證人於簽名前，是否知悉原告與
      被告丙○○確有離婚真意?
      據證人邱雯華到庭結證稱：「離婚協議書上是我簽的名，
      那天原告突然跑進來公司的資料室裡面，要我在離婚協議
      書上簽名，在簽名之前我不知道原告要離婚，我簽名前心
      想說不定原告回去想一想，會把離婚協議書撕掉，沒有想
      到他們真的離婚。」、證人黃映鳳亦到庭結證稱：「我是
      原告海基會同事，92年7 月間某日上班時間，當時原告匆
      匆忙忙到邱雯華面前，要我幫她簽名當證人，在我簽名前
      ，邱雯華已經簽名了，我在簽名前，完全不知道原告與被
      告丙○○要離婚，在今天之前，我只有一次看過被告丙○
      ○，是被告來接原告下課時，但是長相記不得。我在簽名
      前，沒有聽過或見過兩造有離婚的意思。」等語在卷（見
      本件96年4 月12日筆錄）。足見證人邱雯華、黃映鳳於簽
      名見證之前並不知道被告是否離婚真意。
（四）綜上，本件離婚協議書之證人邱雯華、黃映鳳於離婚協議
      書簽署之前，既不知悉被告是否有離婚真意，則其等簽署
      見證離婚，不符合民法第1050條之「二名以上證人簽名」
      之要件，故本件離婚無效。從而，原告請求確認原告與被
      告丙○○間之婚姻關係存在，為有理由，應予准許。
（五）次按有配偶者，不得重婚；違反第985 條規定者，結婚無
      效，民法第985 條第1 項、第988 條第2 項分別定有明文
      。本件原告與被告丙○○間之婚姻關係既然存在，則被告
      二人之結婚，即為重婚，依法應屬無效，是原告請求確認
      被告間之婚姻無效，亦有理由，應予准許。。
五、結論：本件原告之訴為有理由，並依民事訴訟法第78條，判
    決如主文。
中　　華　　民　　國　　 96 　　年　　4   　月　  30　日
                            家事庭法  官  徐麗瑩
以上正本係照原本作成。
如對本判決上訴，須於判決送達後20日之不變期間內，向本院提
出上訴狀。
中　　華　　民　　國　 　96　 　年　　4 　　月　　30　日
                    　　　  　　　書記官　林寶春
